臺灣高等法院民事判決　　　　　　　　 98年度重上字第679號
上　訴　人　梁天佐
訴訟代理人　蘇家宏律師
複 代理 人　朱慧倫律師
被 上訴 人　富邦人壽保險股份有限公司（原名稱為：安泰人壽
　　　　　　保險股份有限公司）
法定代理人　蔡明興
訴訟代理人　黃宗正律師
上列當事人間請求返還不當得利事件，上訴人對於中華民國98年
4 月21日臺灣臺北地方法院96年度重訴字第1323號第一審判決提
起上訴，經本院於99年12月28日言詞辯論終結，判決如下：
    主      文
上訴駁回。
第二審訴訟費用由上訴人負擔。
    事實及理由
一、本件上訴人聲明求為判決：(一)原判決關於不利上訴人部分廢
    棄。(二)上開廢棄部分，被上訴人在第一審之訴及假執行之聲
    請均駁回。
    被上訴人聲明求為判決：上訴駁回。
二、被上訴人起訴主張：上訴人與其妻甘雪卿均為伊（原名稱為
    安泰人壽保險股份有限公司，嗣與富邦人壽保險股份有限公
    司合併後為存續公司，合併後更名為富邦人壽保險股份有限
    公司─見本院第 282號卷46頁）所屬業務員，甘雪卿於民國
    （下同）92年12月間向訴外人盧琪隆招攬保險，由盧琪隆簽
    立要保書（下稱系爭要保書），並以上訴人為承辦業務員向
    伊送件，伊核准保單後，核發首年佣金新臺幣（下同） 1,8
    63萬7,531元及季獎金（首年佣金之16%）298萬2,005元，合
    計2,161萬9,536元予上訴人。嗣盧琪隆向伊提出申訴，表示
    甘雪卿招攬保險時所說明之內容與實際保單內容不符，且保
    費變更同意書亦非盧琪隆所親簽。經伊調查後，確認系爭五
    份保險契約之「新契約變更通知單暨要保人／被保險人同意
    書」（下稱系爭變更同意書）並非盧琪隆本人或授權他人簽
    名，是系爭五份保險契約應不生效力，經伊指派所屬其他人
    員與盧琪隆協調後，盧琪隆始同意就其中編號Ｚ000000000-0
    00、Ｚ000000000-000兩份保險契約之變更同意書補行簽名，
    並以猶豫期變更方式更動保單內容；其餘編號Ｚ000000000-0
    00、Ｚ000000000-000及Ｚ000000000-0000份保險契約則因盧
    琪隆不同意而無效。是上訴人取得上述首年佣金及季獎金之
    法律上原因已不存在，應屬不當得利，且依兩造間所簽立業
    務專員／行銷主任合約書（下稱系爭合約書）第4條第2項之
    約定，上訴人亦應將所領得之佣金及獎金合計2,161萬9,536
    元返還予伊等情，爰依不當得利之法則及系爭合約書第 4條
    第2項之約定，先為一部請求，求為命上訴人給付1,364萬4,
    949元並加付法定遲延利息之判決（原審判命上訴人給付1,2
    82萬6,283元本息，而駁回被上訴人其餘之訴。 上訴人就其
    敗訴部分聲明不服，提起上訴。被上訴人就其敗訴部分未據
    聲明不服，已告確定）。
    上訴人則以：系爭要保書係由盧琪隆親自簽名，僅因其體檢
    結果顯示肝功能異常及膽固醇偏高，須提高保險費率，故有
    由盧琪隆另行簽立變更同意書之必要，又因盧琪隆經常出國
    ，伊與甘雪卿乃將系爭變更同意書交付予盧琪隆之妻畢家綠
    轉交予盧琪隆簽名，嗣畢家綠先將已簽妥之變更同意書傳真
    予伊，再由伊前往取回畢家綠所交付之變更同意書原本，盧
    琪隆事後並已依約於92年12月25日支付保險費，足見系爭變
    更同意書之簽訂，縱未經盧琪隆事前同意或授權，亦已經其
    事後承認，故系爭五份保險契約應屬有效，是伊領取系爭佣
    金及獎金即具有法律上之原因，並非不當得利；又被上訴人
    於逾10日猶豫期間後之93年5月5日，始與盧琪隆協議變更編
    號Ｚ000000000-000、Ｚ000000000-000兩份保險契約之內容，
    不生變更效力，自不影響伊已領取系爭佣金及獎金之既得權
    利；又被上訴人依系爭保險契約所收取之保險費為 4,461萬
    1,894元，其嗣與盧琪隆變更契約後之保險費為 4,461萬5,0
    75元，尚高於前者金額，是被上訴人並未因此受有損害，自
    無理由要求伊返還系爭佣金及獎金；又系爭合約書第4條第2
    項乃定型化契約條款，依該條項之約定，縱使業務員並無故
    意或過失，僅因嗣後保險契約內容有所變更，業務員即須返
    還酬金及季獎金，乃限制業務員行使權利且造成其重大之不
    利益，並顯失公平，依民法第247條之1之規定，該約定應屬
    無效等語，資為抗辯。
三、經查被上訴人主張上訴人與其妻甘雪卿均為伊所屬業務員，
    甘雪卿於92年12月間向訴外人盧琪隆招攬保險，由盧琪隆簽
    立系爭要保書，並以上訴人為承辦業務員向伊送件，伊核准
    保單後，核發首年佣金1,863萬7,531元（代扣6%稅款後之實
    發金額為1,751萬9,279元）及季獎金（首年佣金之16%）298
    萬2,005元 （代扣6%稅款後之實發金額為280萬3,084元），
    合計2,161萬9,536元予上訴人之事實，業據其提出保戶權益
    確認書、要保書、系爭變更同意書、業務薪津明細表及業績
    獎金計算表為證（見原審卷(一)132至139、146至161、169至1
    84、195頁及原審卷(二)163頁），且為上訴人所不爭執（見原
    審卷(二)139頁背面），自堪信為真實。
四、按保險契約，原則上應由要保人自行簽訂，要保人如由代理
    人訂立者，依保險法第46條規定，應載明代訂之意旨，此乃
    保險契約代理之法定要式（最高法院90年度台上字第1192號
    判決參照），是保險契約如非由要保人自行簽訂，又未載明
    代訂之意旨者，即無主張代理之餘地，苟該保險契約未經要
    保人與保險人間意思表示合致，自未成立。又當事人間對於
    原未成立之契約，事後以合意約定溯及既往成立者，基於契
    約自由之原則，應為法之所許。本件被上訴人主張系爭五份
    保險契約之系爭變更同意書非由要保人盧琪隆本人或授權他
    人簽名，是該等保險契約應不生效力等情，固為上訴人所否
    認。惟查：
    (一)訴外人盧琪隆曾簽立系爭要保書向被上訴人申請投保，業
      據被上訴人提出系爭要保書為證（見原審卷(一)250至255、
      354至359、373至378、398至403頁。按：系爭五份保險契
      約中，編號Ｚ000000000-000及Ｚ000000000-0000份保險契
      約為雙主約，僅有一份要保書，故系爭五份保險契約之要
      保書共有四份─見本院679號卷120頁），並經證人盧琪隆
      在本院到場證述屬實（見本院679號卷121頁）。上訴人抗
      辯因盧琪隆體檢結果顯示肝功能異常及膽固醇偏高，須提
      高保險費率，故由伊與甘雪卿將系爭變更同意書交付予盧
      琪隆之妻畢家綠轉交予盧琪隆簽名，嗣畢家綠先將已簽妥
      之變更同意書傳真予伊，再由伊前往取回畢家綠所交付之
      變更同意書原本等情，固有系爭變更同意書可稽（見原審
      卷(一) 258、259、351、367、381、382、409、419、408、
      416頁。其中原審卷(一)259、351、382、419、416頁為傳真
      文件， 同卷258、367、381、409、408頁為取回之原本─
      見本院679號卷113頁背面）。惟查，上開十份變更同意書
      均非由盧琪隆本人親簽，業據證人盧琪隆證述屬實（見本
      院679號卷121頁）； 且上開如原審卷(一)258、367、381、
      409、408頁之系爭變更同意書，與盧琪隆本人之筆跡筆劃
      特徵均不同（至其餘系爭變更同意書，係屬傳真文件，無
      原本可供鑑定），業經本院囑託法務部調查局鑑定明確，
      有該局99年9月10日調科貳字第09900388760號鑑定書足按
      （見本院679號卷152、153頁）。 足見系爭保險契約因提
      高費率所變更之內容，未經要保人盧琪隆及保險人即被上
      訴人間意思表示合致，自未成立。
    (二)系爭變更同意書內並未載明代訂之意旨，不具保險法第46
      條所規定保險契約代理之要式，任何人應無主張該變更同
      意書係由代理簽訂之餘地。是上訴人以代理為前提，抗辯
      系爭變更同意書係由盧琪隆授權他人簽名而屬有權代理；
      退步言之，縱未經盧琪隆授權而屬無權代理，亦經盧琪隆
      事後承認而生效力云云，自非可取。
    (三)雖盧琪隆就其財務方面之事務，係授權其胞弟盧琪生處理
      ；且盧琪生經上訴人之妻甘雪卿通知繳費後，已依變更後
      所應給付之保險費金額，存入盧琪隆之帳戶內，並經被上
      訴人於92年12月25日如數扣款等情，業據證人盧琪隆、盧
      琪生分別證述屬實（見本院679號卷120頁背面、原審卷(二)
      30頁），並有盧琪隆之世華商業銀行存摺內頁可稽（見本
      院679號卷115頁）。惟依前述，系爭變更同意書未經盧琪
      隆簽名同意；而盧琪隆及盧琪生均不知系爭保險契約之內
      容已有變更，亦據盧琪隆、盧琪生證述明確（見本院 679
      號卷121頁、原審卷(二)30、31頁）。 則上訴人逕依變更後
      之保險費金額，通知盧琪生備妥款項存入盧琪隆之帳戶，
      並經被上訴人扣款支付，難認盧琪隆業已同意變更契約內
      容，而與被上訴人成立系爭保險契約。
    (四)系爭五份保險契約自始並未成立，固不生於猶豫期間變更
      內容之問題。惟查，盧琪隆其後發現保單內容與原洽談內
      容不同，乃委託其胞弟盧琪生提出申訴，經被上訴人派員
      協調後，盧琪隆嗣於93年5月5日簽立保險單契約內容變更
      申請書，並溯及92年12月15日簽立變更同意書，同意就系
      爭編號Ｚ000000000-000、Ｚ000000000-000之兩份保險契約
      變更內容（按：盧琪隆嗣後同意變更之內容與系爭變更同
      意書不同─見原審卷(一)139、145、161、167頁），並以先
      前扣款金額抵付變更後契約之保險費後，再補繳不足之保
      險費 3,181元，業據被上訴人提出客戶抱怨申訴書、委託
      書、保險單契約內容變更申請書、變更同意書、被上訴人
      致盧琪隆函及活期存款存根聯為證（見原審卷(一)128至131
      、140至145、162至167頁及原審卷(二)73、74頁）。則盧琪
      隆與被上訴人間自係約定依上開協調變更之內容，溯及92
      年12月15日成立系爭編號Ｚ000000000-000、Ｚ000000000-0
      00之兩份保險契約，此一約定依契約自由之原則，應為法
      之所許。是系爭編號Ｚ000000000-000、Ｚ000000000-000之
      兩份保險契約，即因盧琪隆與被上訴人間事後合意而溯及
      成立。
五、次按依不當得利之法則請求返還不當得利，以無法律上之原
    因而受利益，致他人受有損害為其要件，故其得請求返還之
    範圍，應以對方所受之利益為度，非以請求人所受損害若干
    為準（最高法院61年台上字第1695號判例參照）。經查：
    (一)兩造間系爭合約書於第4條第2項約定：「甲方（指上訴人
      ）所招攬之保險契約若未經乙方（指被上訴人）承保、或
      保戶於猶豫期變更或退保、或該保險契約因任何原因無效
      ，或乙方依保險法第64條規定解除保險契約、或保戶辦理
      保全變更或退保、或甲方違反改換條件辦法者，乙方不給
      付甲方此部份原承保或減少之額度所應得之工資及各類獎
      金，已發放者，甲方應返還之…。甲方離職後亦同」（見
      原審卷(一) 185頁）。足見兩造係約定上訴人所招攬之保險
      契約經被上訴人承保而成立，且無無效、解除或退保等情
      事，上訴人始得請求被上訴人給付佣金及獎金。經核保險
      業務員之佣金及獎金，係來自其招攬保險契約所收取之保
      險費，自應以該保險契約已成立生效並繼續繳納保險費，
      作為保險人給付佣金及獎金之前提要件。而上開約定合於
      此一原則，既無限制上訴人行使權利或對於上訴人有重大
      不利益，尤無顯失公平之情事，是上訴人抗辯上開約定依
      民法第247條之1之規定，應屬無效云云，自不足取。
    (二)上訴人雖向訴外人盧琪隆招攬系爭五份保險契約，惟其中
      僅編號Ｚ000000000-000、Ｚ000000000-000之兩份保險契約
      ，因盧琪隆與被上訴人嗣後約定溯及成立；其餘編號Ｚ000
      000000-000、Ｚ000000000-000及Ｚ000000000-000之三份保
      險契約，則自始並未成立，業如前述。則依兩造間系爭合
      約書第4條第2項之約定，上訴人自僅得就編號Ｚ000000000
      -000、Ｚ000000000-000之兩份保險契約，請求被上訴人給
      付佣金及獎金。茲查，上訴人就系爭五份保險契約，共已
      領取首年佣金1,863萬7,531元（代扣6%稅款後之實發金額
      為1,751萬9,279元）及季獎金（首年佣金之16%） 298萬2
      ,005元（代扣6%稅款後之實發金額為280萬3,084元），合
      計實領2,032萬2,363元（其計算式為：17,519,279元+2,8
      03,084元=20,322,363元），已如前述。 惟因上訴人僅得
      就系爭編號Ｚ000000000-000、Ｚ000000000-000兩份保險契
      約，請求被上訴人給付首年佣金及季獎金，而依該兩份保
      險契約嗣經協調溯及成立之內容，上訴人所得受領之首年
      佣金及季獎金，經代扣6%稅款後，應實發之金額合計為74
      9萬6,080元，為兩造所不爭執（見原審卷(二)163頁、139頁
      背面），則上訴人溢領之首年佣金及季獎金合計為 1,282
      萬6,283元（其計算式為：20,322,363元-7,496,080元=12
      ,826,283元），即屬無法律上之原因而受利益，因而致被
      上訴人受有損害，是被上訴人本於不當得利之法則，請求
      上訴人返還該部分溢領金額部分（被上訴人所為超過上開
      金額之請求，業經原審判決駁回確定），應屬有據。
    (三)雖被上訴人就溯及成立之系爭Ｚ000000000-000、Ｚ0000000
      00-000兩份保險契約，所收取之保險費為4,461萬5,075元
      ，尚較原未成立之系爭五份保險費所收取之保險費 4,461
      萬1,894元為高（見原審卷(二)163頁）。惟上訴人所得領取
      之佣金及獎金，依不同險種而有不同比率，與所收取保險
      費之金額間，並非必然成正比關係 （見原審卷(二)163頁）
      。茲依前述，上開兩份保險契約依溯及成立之內容計算之
      結果，上訴人溢領首年佣金及季獎金合計1,282萬6,283元
      ，自屬受有利益，則被上訴人得請求上訴人返還之範圍，
      即為上訴人所受利益之上開金額。上訴人抗辯被上訴人就
      變更內容之上開兩份保險契約，所收取之保險費尚較原保
      險費金額為高，並未因此受有損害，不得請求伊返還佣金
      及獎金云云，自不足取。
六、綜上所述，被上訴人本於不當得利之法則及系爭合約書第 4
    條第2項之約定，請求上訴人給付 1,282萬6,283元及自起訴
    狀繕本送達之翌日即96年10月16日起（見原審卷(一)74頁），
    至清償日止，按年息5%計算之利息部分，自屬應予准許。從
    而原審就上開部分所為上訴人敗訴之判決，所持理由雖與本
    院不盡相同，但其結論並無二致，仍應維持。上訴論旨仍執
    前詞指摘原判決不當，求予廢棄改判，應認為無理由，應予
    駁回。
七、至兩造其餘之攻擊或防禦方法及未經援用之證據，經斟酌後
    ，認為均不足以影響本判決之結果，自無逐一詳予論駁之必
    要，併此敘明。
八、據上論結，本件上訴應認為無理由，依民事訴訟法第 449條
    第2項、第78條，判決如主文。
中    華    民    國   100    年    1     月    25    日
                    民事第六庭
                        審判長法  官  林鄉誠
                              法  官  曾部倫
                              法  官  梁玉芬
正本係照原本作成。
如不服本判決，應於收受送達後20日內向本院提出上訴書狀，其
未表明上訴理由者，應於提出上訴後20日內向本院補提理由書狀
（均須按他造當事人之人數附繕本）上訴時應提出委任律師或具
有律師資格之人之委任狀；委任有律師資格者，另應附具律師資
格證書及釋明委任人與受任人有民事訴訟法第466條之1第1項但
書或第2項（詳附註）所定關係之釋明文書影本。如委任律師提
起上訴者，應一併繳納上訴審裁判費。
中    華    民    國   100    年    1     月    31    日
                              書記官  常淑慧
附註：
民事訴訟法第466條之1（第1項、第2項）：
對於第二審判決上訴，上訴人應委任律師為訴訟代理人。但上訴
人或其他法定代理人具有律師資格者，不在此限。
上訴人之配偶、三親等內之血親、二親等內之姻親，或上訴人為
法人、中央或地方機關時，其所屬專任人員具有律師資格並經法
院認為適當者，亦得為第三審訴訟代理人。